臺灣高等法院刑事判決
109年度上更一字第170號
上  訴  人  
即  被  告  陳冠廷


選任辯護人  林庭宇律師
            余宗鳴律師
上列上訴人因違反毒品危害防制條例案件，不服臺灣士林地方法
院108年度訴字第61號，中華民國108年7月11日第一審判決（起
訴案號：臺灣士林地方檢察署107年度偵字第14509、15997號）
，提起上訴，本院判決後，經最高法院發回更審，本院判決如下
：
    主  文
原判決撤銷。
陳冠廷犯販賣第三級毒品罪，處有期徒刑參年拾月。扣案之○○○○
○○○○○○號行動電話壹支（廠牌：APPLE，含SIM卡壹枚）沒收；未
扣案之犯罪所得新臺幣陸仟伍佰元沒收，於全部或一部不能沒收
或不宜執行沒收時，追徵其價額。
    事  實
一、陳冠廷明知1-丁基-3-（1-萘甲醯）吲、1-（5-氟戊基）-3
    -（1-四甲基環丙基甲醯）吲、3,4-亞甲基雙氧-N-乙基卡
    西酮、5-甲氧基-N-甲基-N-異丙基色胺，均屬毒品危害防制
    條例第2條第2項所列之第三級毒品，不得非法販賣。竟基於
    販賣第三級毒品犯意，以其所持用之0000000000號行動電話
    與許申葵聯繫毒品交易後，於民國107年7月7日晚間10時許
    ，依約前往臺北市士林區洲美橋下附近，將含有第三級毒品
    1-丁基-3-（1-萘甲醯）吲、1-（5-氟戊基）-3-（1-四甲
    基環丙基甲醯）吲、3,4-亞甲基雙氧-N-乙基卡西酮、5-甲
    氧基-N-甲基-N-異丙基色胺等成分之俗稱「搖頭丸」之藥錠
    1包（藍色圓形錠劑8顆及碎片2個，毛重共2.2330公克，淨
    重合計1.9798公克），以新臺幣（下同）6500元之價格販賣
    予許申葵，並與許申葵約定，當場先以現金交付部分購毒價
    金，其餘價金以匯款方式交付。嗣許申葵與女友劉于萍共同
    將上開向陳冠廷購得之含第三級毒品藥錠販賣予無購買真意
    而喬裝為購毒者之員警，相約於107年7月8日晚間9時40分許
    ，在新北市○○區○○路000號旁進行交易，而為警當場查獲，
    並扣得上開藥錠1包，許申葵仍於107年7月12日凌晨，將上
    開所賒欠之餘款6000元，透過劉于萍銀行帳戶匯入陳冠廷指
    定之中國信託商業銀行帳戶，經警循線查悉上情。
二、案經新北市政府警察局三峽分局報告臺灣士林地方檢察署檢
    察官偵查起訴。
    理  由
壹、證據能力：
一、按被告以外之人於審判外之陳述，雖不符刑事訴訟法第159
    條之1至第159條之4規定，而經當事人於審判程序同意作為
    證據，法院審酌該言詞陳述或書面陳述作成時之情況，認為
    適當者，亦得為證據；當事人、代理人或辯護人於法院調查
    證據時，知有刑事訴訟法第159條第1項不得為證據之情形，
    而未於言詞辯論終結前聲明異議者，視為有前項之同意，刑
    事訴訟法第159條之5第1、2項亦有明定。本判決以下所引用
    審判外陳述之供述證據部分，經檢察官、上訴人即被告陳冠
    廷及其辯護人表示同意有證據能力（本院卷第33至36頁），
    經本院審酌各該陳述作成時之情況，核無違法不當情事，因
    而認為適當，均有證據能力。本院所引之其他非供述證據部
    分，經查並非違法取得，亦無依法應排除其證據能力之情形
    ，復與本案待證事實具有自然之關連性，均有證據能力。
二、至辯護人抗辯證人許申葵、劉于萍偵訊時之證言無證據能力
    部分，惟按刑事訴訟法第159條之1第2項規定，被告以外之
    人於偵查中向檢察官所為之陳述，除顯有不可信之情況外，
    得為證據。稽其立法理由，乃謂現階段檢察官實施刑事訴訟
    程序，多能遵守法律規定，無違法取供之虞，故原則上賦予
    其偵訊筆錄之證據能力，祇於顯有不可信之例外情況，否定
    其證據適格。查證人許申葵、劉于萍於偵訊時之證言均經具
    結，此有證人結文在卷可憑（偵字第14509號卷第233、265
    頁），觀之證人許申葵、劉于萍之作證程序，客觀上並無顯
    不可信之狀況，加以證人許申葵、劉于萍經本院傳喚到庭接
    受交互詰問，已保障被告之對質詰問權（本院卷第119至133
    、285至300頁），而證人許申葵、劉于萍於本院審理時均稱
    不記得何以匯款至被告帳戶（本院卷第131、289頁），可見
    記憶已有模糊，而有採用其等於偵訊時證言之必要。是依照
    上開規定，證人許申葵、劉于萍於偵查中向檢察官所為陳述
    ，自得為本案證據。另辯護人抗辯證人許申葵、劉于萍於警
    詢時之陳述無證據能力部分，未經本院據為認定被告有罪之
    證據，爰不贅述此部分證據能力之有無。　　
貳、認定犯罪事實所憑證據及理由：　
一、訊據被告固不否認於107年7月7日晚間10時許，有前往臺北
    市士林區洲美橋下附近許申葵、劉于萍見面，惟矢口否認販
    賣第三級毒品予許申葵，辯稱伊是因為許申葵欠錢不還，才
    約許申葵出來見面云云。經查：
　㈠許申葵、劉于萍以「小豬」之暱稱，經由「微信」通訊軟體
    刊登販賣毒品廣告，而與喬裝為購毒者之警察，相約於107
    年7月8日晚間9時40分許，在新北市樹林區學成路526號旁進
    行交易，約定以每顆1000元、外加車資500元之價格，共同
    販賣含有第三級毒品1-丁基-3-（1-萘甲醯）吲、1-（5-氟
    戊基）-3-（1-四甲基環丙基甲醯）吲、3,4-亞甲基雙氧-N
    -乙基卡西酮、5-甲氧基-N-甲基-N-異丙基色胺成分之藥錠9
    顆，而於許申葵取出上開藥錠欲交付時，為警當場查獲，並
    扣得上開藥錠1包一節，業據證人許申葵、劉于萍於偵訊時
    證述明確（偵字第14509號卷第228至229、262頁），並有新
    北市政府警察局三峽分局搜索扣押筆錄、扣押物品目錄表在
    卷足憑（偵字第14509號卷第266至270頁）。而上開扣案之
    藥錠1包（藍色圓形錠劑8顆及碎片2個，毛重共2.2330公克
    ，淨重合計1.9798公克），含有上開第三級毒品成分，亦經
    臺北榮民總醫院鑑驗確認無誤，此有該院107年9月20日北榮
    毒鑑字第C0000000號毒品成分鑑定書在卷可稽（偵字第1599
    7號卷第106頁），此部分事實，先堪認定。
　㈡就許申葵、劉于萍為警扣案之上開含第三級毒品藥錠來源，
    證人許申葵於偵訊一致證稱：被告說他那邊有毒品門路，問
    伊要不要賺錢，交易方式是用「回的」，就是伊先賒欠，一
    週後再給被告錢，伊是於週六那天即107年7月7日跟被告談
    到要拿毒品，地點在臺北市士林區洲美橋下附近，時間大約
    是當天晚上10點，交易毒品當天，劉于萍也在場，劉于萍知
    道伊向被告拿的東西是什麼，拿到被告交付的「搖頭丸」毒
    品後回到蘆洲租屋處，伊有跟劉于萍說要回帳給被告，伊是
    跟被告說下週一（按即107年7月9日）會回帳給他，被告交
    付給伊的就是警察扣到的那1包藥錠，裡面有9小顆，回帳的
    錢，伊是用劉于萍中國信託帳戶轉帳給被告等語（偵字第14
    509號第226至228、230頁）；且於原審證稱：為警查獲的搖
    頭丸9顆是被告在臺北市士林區洲美橋下附近交付的，約定
    交易價金為6500元，當時劉于萍也在場，後來是使用劉于萍
    的帳戶將9顆搖頭丸的錢轉帳給被告等語（原審訴字卷第94
    至98頁）。加以證人劉于萍於偵訊時亦證稱：伊與許申葵為
    警查獲前最後一次去洲美橋下附近去找被告碰面結束後，回
    到伊與許申葵在蘆洲的住處，許申葵告知是向被告拿搖頭丸
    ，並要伊在微信上刊登訊息，回帳的錢是用伊中國信託的帳
    戶匯款的，被告的帳號是許申葵透過Messager通訊軟體向被
    告詢問要匯到那個帳戶等語（偵字第14509號卷第261至263
    頁）；且於本院審理時證稱：許申葵向被告買毒品搖頭丸是
    為了賣給別人，本件被警方查獲的搖頭丸是向被告買的，事
    先賣出，再把錢還給被告等語（本院卷第295、299頁）。且
    依卷附劉于萍中國信託銀行帳戶之交易明細資料顯示，於10
    7年7月12日確有轉帳6,000元至被告中國信託銀行帳戶之紀
    錄（原審訴字卷第45至47頁），加以該轉帳日期距離許申葵
    向被告表示將在107年7月9日匯款確有遲延，復依卷附被告
    與許申葵間之Messager通訊軟體對話頁面擷圖，許申葵於10
    7年7月11日回覆被告稱「我在處理小姐的事明天再拿過去給
    你 好咪」，被告則答稱「又明天」，嗣許申葵又發送訊息
    予被告稱：「不然我錢先轉給你好了 我女朋友人不舒服．．．
    明天起來在去找你」，被告答稱「6000是嗎」，並傳送存摺
    照片、稱「記得拍收據」等語，嗣於107年7月12日凌晨3時4
    0分許，被告傳送訊息稱「有收到了」等語（偵字第14509號
    卷第57至59頁），及被告自承卷內Messager通訊軟體對話頁
    面擷圖是伊與許申葵之對話（偵字第14506號卷第239頁）以
    觀，足認許申葵、劉于萍所述向被告購買為警查獲之含第三
    級毒品藥錠9顆、嗣後始將交易餘款匯給被告等情，並非子
    虛。
　㈢雖被告辯稱是因許申葵欠錢不還才約許申葵見面云云，然觀
    之被告與許申葵間之Messager通訊軟體對話紀錄所示，被告
    於107年7月1日至7月5日間，每日均有相互聯繫，對話內容
    中，亦絲毫未提及要求許申葵償還款項或許申葵避不見面等
    內容，此有卷附被告與許申葵間之Messager通訊軟體對話頁
    面擷圖在卷足稽（偵字第14509號卷84至87頁），已可見被
    告上開所辯不足採信。況由被告與許申葵於107年7月7日當
    天之以Messager通訊軟體聯繫對話內容，被告先於107年7月
    6日下午4時35分許發送訊息詢問被告：「現金輸贏」、「要
    多少錢的量」，被告答稱「見面說 晚點去找你」，嗣於107
    年7月7日下午1時45分許，被告詢問許申葵：「你那邊有沒
    有辦法先給他一兩千」，許申葵答稱：「我今天還要回錢真
    的難」，被告再詢問：「一千兩千都沒有嗎」，許申葵答稱
    ：「下禮拜我才有」，被告即稱：「乾因為他也沒錢」，許
    申葵稱：「所以...？」、「怎麼辦」，被告回稱：「你跟
    你女朋友借藉（借）看」、「因為他身上剩幾百塊而已」，
    許申葵表示「她都我在養的我還跟她借..」，被告答稱：「
    你就先拿要養她的一千塊出門」、「再用回的」，許申葵稱
    ：「我跟她要吃土了」，被告又稱：「因為他也沒錢所以我
    才只能這樣跟你講能不能先給他一部分」、「畢竟接下來賺
    的大筆是你有錢不是他」，許申葵仍稱：「我身上是已經沒
    錢了 我都在借今天要回的錢 不是有錢不先給一些」，被告
    又稱：「五百也好不然他沒錢也不能過日子等到這筆錢他已
    經先餓死」，之後被告即告知許申葵「9他跟我約」、「他
    到台北了」等語，許申葵至當日晚間10時45分許發送訊息通
    知被告「快到了」，被告則稱「好我要到了」、「我到了」
    等語，此有被告與許申葵間Messager通訊軟體對話頁面擷圖
    在卷可憑（偵字第14509號卷第50至55頁），益徵證人許申
    葵上開所證以6500元之價格向被告購買扣案之含第三級毒品
    藥錠等情為真。由上開對話內容，被告要求許申葵先支付部
    分款項，並稱「五百也好」，可見證人許申葵所證毒品交易
    當下伊因沒有現金而賒欠價金之說為可信。
　㈣至被告又以證人許申葵歷次所述向被告購買毒品之約定價金
    數額前後不一云云，指許申葵之證言乃有瑕疵。然觀之證人
    許申葵於偵訊時明確證稱：「他（按指被告）說要以6500元
    回帳給他」、「就是講好總共要給他6500元，時間到了就是
    要給他」、「剛開始本來要跟被告買斷，但因我沒有錢，問
    說可不可以回帳，陳冠廷就說可不可以先給部分，我說沒辦
    法，最後他萬不得已同意我用回帳的方式」等語（偵字第14
    509號卷第227、229、230頁）；於原審亦一致證稱：「（問
    ：你們一開始約定搖頭丸9顆交易金額為何？）6500元吧」
    、「（問：為何你匯款6000元給被告？）應該是我身上現金
    不夠」等語（原審訴字卷第98頁），顯無前後不一之狀況，
    至許申葵於警詢中所述價金數額雖有不同，然此亦據證人許
    申葵於原審確認係以在檢察官面前所做的筆錄為主等語明確
    （原審訴字卷第101頁），復有前開Messager通訊軟體對話
    頁面擷圖所示被告要求「現金輸贏」，許申葵稱「下禮拜我
    才有（現金）」等情可佐，而被告於107年7月7日晚間取得
    本件扣案含第三級毒品藥錠後，至隔週即107年7月12日凌晨
    始匯款6000元予被告，均如前述，對照被告與許申葵間Mess
    ager通訊軟體對話，許申葵於107年7月11日回覆被告稱「我
    在處理小姐的事明天再拿過去給你 好咪」，被告確因許申
    葵遲延給付交易價金而答稱「又明天」，嗣許申葵同意先轉
    帳給被告，被告即稱「6000是嗎」，傳送存摺照片予許申葵
    ，並稱「記得拍收據」等語，可見許申葵向被告購得本件含
    第三級毒品藥錠後，應給付被告賒欠之價金數額為6000元一
    節，乃經被告與許申葵所約定明確，更可見證人許申葵所述
    是以6500元向被告購得扣案之含第三級毒品藥錠，交易當時
    有賒欠款項，是事後才回帳等情為可信。是被告此節所辯，
    實不足動搖證人許申葵證言之可信性。
　㈤此外，被告又辯稱上開匯入其帳戶之6000元，係許申葵所償
    還之借款云云，惟證人楊竣宇於原審係證稱：伊與被告、許
    申葵等人曾相約於承德路麥當勞，當時有聽到許申葵要跟被
    告借錢，應該幾千元左右，沒有看到有現金交付，也不知道
    被告是否同意等語（原審訴字卷第105至107頁），不僅無法
    具體指明被告與許申葵間之借款時間、金額，甚至無法確定
    被告是否應允借款，自不足以此為被告有利之認定。況證人
    許申葵於原審證稱：在107年7月7日以前，曾向被告借過錢
    ，但不記得借款時間與金額，且款項都已經還了；107年4月
    在被告位在臺北市延平北路之住處，有向被告借款4、5000
    元，已經還款等語（原審訴字卷第97頁），更可見被告所辯
    上開6000元之匯款係許申葵償還之借款云云，不足採信，許
    申葵匯入被告帳戶之款項，確係交易本件扣案之含第三級毒
    品藥錠之價金餘款甚明。此外，證人許申葵於偵訊時雖曾提
    及被告要向伊買手機空機，要以手機抵1000元毒品價金等語
    ，然其已進一步明確證稱，伊隔天向被告拿毒品後，發現伊
    的手機壞掉，伊打Messager電話給被告，跟被告說手機壞掉
    ，賣給他也不能用，被告就說那要回給他6500元等語（偵字
    第14509號卷第229頁），且於原審亦證實手機與本件毒品交
    易是不同時段的事等語（原審訴字卷第96頁），是可見證人
    許申葵所謂賣手機給被告一節，顯與本案毒品交易價金無關
    ，自無由以此認證人許申葵之證言有何瑕疵可言。
二、按販賣毒品乃違法行為，非可公然為之，且有其獨特之販售
    管道，復無公定價格，容易增減分裝之份量，而每次買賣之
    價量，可能隨時依雙方關係深淺、資力、需求量及對行情之
    認知、毒品純度、來源是否充裕、查況鬆嚴、購買者被查獲
    時供述購買對象之可能風險評估等，而異其標準，非可一概
    而論。且近年來政府為杜絕毒品之氾濫，對於查緝施用及販
    賣毒品之工作，無不嚴加執行，販賣毒品又係重罪，若非有
    利可圖，殆無甘冒持有毒品遭查獲之極大風險，親送至交易
    處所而為交付之可能。查本件被告與許申葵約定交易本件扣
    案之含第三級毒品搖頭丸藥錠之上開Messager通訊軟體聯繫
    過程，被告原要求許申葵「現金輸贏」，許申葵一再表示要
    到下禮拜才有錢，被告仍不斷以：「有沒有辦法先給他一兩
    千」、「向你女朋友借借看」、「接下來賺的大筆是你有錢
    不是他」、「五百也好」等語，鼓吹許申葵在現金不足之狀
    況下購買含第三級毒品藥錠，已可見其中有相當之價差或量
    差可圖。況由許申葵以6500元向被告購入，以9500元出售予
    喬裝為購毒者之警察，已如前述，其中差價已甚為可觀，遑
    論被告為許申葵之上游，又與許申葵相約於深夜在臺北市士
    林區洲美橋下見面交付含第三級毒品藥錠，可見被告係基於
    營利之意圖而為本案販賣第三級毒品犯行甚明。　
三、從而，被告販賣第三級毒品犯行，事證已臻明確，應依法論
    科。　　
參、論罪：　　
一、按被告行為後，毒品危害防制條例業於109年1月15日修正公
    布，並自109年7月15日起生效施行。毒品危害防制條例第4
    條第3項原規定：「製造、運輸、販賣第三級毒品者，處七
    年以上有期徒刑，得併科新臺幣七百萬元以下罰金」；修正
    後則規定：「製造、運輸、販賣第三級毒品者，處七年以上
    有期徒刑，得併科新臺幣一千萬元以下罰金」。經比較結果
    ，修正後之規定較不利於被告，依刑法第2條第1項前段規定
    ，應適用上開被告行為時之修正前毒品危害防制條例第4條
    第3項規定。　　
二、查1-丁基-3-（1-萘甲醯）吲、1-（5-氟戊基）-3-（1-四
    甲基環丙基甲醯）吲、3,4-亞甲基雙氧-N-乙基卡西酮、5-
    甲氧基-N-甲基-N-異丙基色胺，均屬毒品危害防制條例第2 
    條第2項第3款所列之第三級毒品，不得非法販賣。核被告所
    為，係犯修正前毒品危害防制條例第4條第3項之販賣第三級
    毒品罪。被告基於前開犯罪意圖販賣而持有毒品之低度行為
    ，為販賣之高度行為所吸收，不另論罪。
三、有關刑法第59條適用之說明：
　㈠按犯罪之情狀顯可憫恕，認科以最低刑度仍嫌過重者，得酌
    量減輕其刑，刑法第59條定有明文，所謂顯可憫恕，係指被
    告之犯行有情輕法重之情，客觀上足以引起一般人同情，處
    以法定最低刑度仍失之過苛，尚堪憫恕之情形而言；再者，
    販賣毒品之人，其原因動機不一，犯罪情節未必盡同，或有
    大盤毒梟者，亦有中、小盤之分，甚或僅止於吸毒者友儕間
    為求互通有無，其販賣行為所造成危害社會之程度自屬有異
    ，法律科處此類犯罪，所設之法定最低本刑卻相同，不可謂
    不重。倘依其情狀處以有期徒刑，即足以懲儆，並可達防衛
    社會之目的者，自非不可依客觀之犯行與主觀之惡性二者加
    以考量其情狀，是否有可資憫恕之處，適用刑法第59條之規
    定酌量減輕其刑，期使個案裁判之量刑，能斟酌至當，符合
    比例原則。
　㈡查被告販賣第三級毒品犯行，雖助長毒品流通，戕害他人健
    康，危害非輕，惟所販賣之含第三級毒品搖頭丸藥錠數量非
    鉅，與大量販賣毒品者之犯罪情節及危害程度，自有差異。
    然被告所犯修正前之販賣第三級毒品罪，為法定本刑7年以
    上有期徒刑、得併科700萬元以下罰金之罪，縱使處以最低
    度法定刑，猶嫌過重，而有情輕法重、客觀上足以引起一般
    同情，堪予憫恕之處。爰依刑法第59條之規定予以酌減其刑
    。
肆、原判決撤銷之理由：　　
一、原判決以被告犯罪事證明確，而予論罪科刑，固非無見。然
    原審未考量被告本案犯罪情節，縱使處以法定最低度刑，仍
    有情輕法重而堪憫恕之狀況，未依刑法第59條之規定減輕其
    刑，尚有未妥；至原判決未及比較適用修正前後之毒品危害
    防制條例第4條第3項部分，因法律適用結果並無不同，爰不
    以此作為撤銷原判決之事由，併此說明。被告上訴矢口否認
    犯罪部分，業經本院指駁如前，固非有據，然原判決既有上
    開可議之處，且為上訴意旨指摘所及，自屬無可維持，應由
    本院予以撤銷改判。
二、爰審酌被告明知第三級毒品對他人身心健康戕害甚鉅，猶為
    牟己利，而為本案販賣第三級毒品犯行，使毒品流出市面，
    危害社會治安等犯罪動機、目的、手段，並衡酌被告本次販
    賣毒品之種類、數量、交易價金數額，與其犯後態度、素行
    、智識程度、家庭生活經濟狀況等一切情狀，予以量處有期
    徒刑3年10月。
伍、沒收：
一、扣案之0000000000號行動電話1支（廠牌：APPLE，含SIM卡1
    枚），為被告所有供本案聯繫販賣毒品所用之物，業經本院
    認定如前，且被告供承是以此手機與許申葵聯絡等語在卷（
    偵字第14509號卷第239頁），應依毒品危害防制條例第19條
    第1項規定宣告沒收。
二、被告因本件販賣毒品獲有犯罪所得6500元，業經本院認定如
    前，雖未據扣案，仍應依刑法第38條之1第1項前段、第3項
    之規定宣告沒收，於全部或一部不能沒收或不宜執行沒收時
    ，追徵其價額。　　　　
據上論斷，應依刑事訴訟法第369條第1項前段、第364條、第299
條第1項前段，判決如主文。
本案經檢察官楊舒婷提起公訴，被告上訴，經檢察官郭靜文到庭
執行職務。
中　　華　　民　　國　　111 　年　　3 　　月　　29　　日
                  刑事第二十二庭審判長法　官  王美玲
                                      法　官  陳銘壎
                                      法　官  汪怡君
以上正本證明與原本無異。
如不服本判決，應於收受送達後20日內向本院提出上訴書狀，其
未敘述上訴之理由者並得於提起上訴後20日內向本院補提理由書
（均須按他造當事人之人數附繕本）「切勿逕送上級法院」。
                                      書記官  高妤瑄
中　　華　　民　　國　　111 　年　　3 　　月　　29　　日
附錄本案論罪科刑法條全文：
修正前毒品危害防制條例第4條
製造、運輸、販賣第一級毒品者，處死刑或無期徒刑；處無期徒
刑者，得併科新臺幣二千萬元以下罰金。
製造、運輸、販賣第二級毒品者，處無期徒刑或七年以上有期徒
刑，得併科新臺幣一千萬元以下罰金。
製造、運輸、販賣第三級毒品者，處七年以上有期徒刑，得併科
新臺幣七百萬元以下罰金。
製造、運輸、販賣第四級毒品者，處五年以上十二年以下有期徒
刑，得併科新臺幣三百萬元以下罰金。
製造、運輸、販賣專供製造或施用毒品之器具者，處一年以上七
年以下有期徒刑，得併科新臺幣一百萬元以下罰金。
前五項之未遂犯罰之。